【裁判字號】    92,簡,744
【裁判日期】    921128
【裁判案由】    農保
【裁判全文】
臺北高等行政法院判決                              九十二年度簡字第七四四號
    原      告  甲○○
    被      告  內政部
    代  表  人  余政憲部長）.
    訴訟代理人  乙○○
                丁○○
                丙○○
右當事人間因農保事件，原告不服行政院中華民國九十一年九月二十六日院台訴字第
○九一○○八八四一五號訴願決定，提起行政訴訟。本院判決如左：
    主  文
原告之訴駁回。
訴訟費用由原告負擔。
    事  實
一事實概要：緣許阿玉為農民健康保險被保險人，民國（下同）九十年八月十七日請
  領殘廢給付，嗣於同年月二十五日死亡，經被告委託勞工保險局（下稱勞保局）於
  九十年十一月七日以九十年保受字第六Ｏ六二六一七號函通知其繼承人即原告，綜
  合審定其殘廢程度符合農民健康保險殘廢給付標準表第二等級，發給殘廢給付一、
  ＯＯＯ日計新台幣（下同）三四Ｏ、ＯＯＯ元，另其領取殘廢給付後不能繼續從事
  農業生產工作，依規定自許阿玉診斷成殘日九十年八月十日起逕予退保。原告不服
  ，向農民健康保險監理委員會（下稱監委會）提起爭議審議，經監委會以九十一年
  七月五日農監審字第七四六二號審定書，駁回審議申請，提起訴願，亦遭決定駁回
  ，遂向本院提起行政訴訟。
二兩造聲明：
  (一)原告聲明：（綜合行政訴訟狀及補充理由狀意旨）
    1.訴願決定、審議審定及原處分不利原告部分均撤銷。
    2.請求命被告再補發給殘廢第一等級差額。
  (二)被告聲明：駁回原告之訴。
三兩造之爭點：
  原告主張其母許阿玉罹患疾病，日常生活全須仰賴他人扶助，應適用殘廢第一等級
  給付，被告僅核給殘廢第二等級，顯有違誤，是否可採？
  (一)原告主張：
    1.日常生活全須仰賴他人，始足以維生，應屬第一等級殘廢：按被保險人因遭受
      傷害或罹患疾病，經治療終止後，如身體遺存障害，適合殘廢給付標準表規定
      規定之項目，並經保險人自設或特約醫療機構診斷為永久殘廢者，得按其當月
      投保金額，依同表規定之殘廢等級及給付標準，一次請領殘廢補助費，為農民
      健康保險條例第三十六條第一項所規定，而殘廢標準表所定障害項目第五項為
      ：「中樞神經系統機能遺存極度障害，終身不能從事任何工作，經常須醫療護
      理或專人周密照護者；殘廢等級：一、給付標準：一二ＯＯ日。」，第六項為
      「中樞神經系統機能之病變，引起截癱或偏癱，致終身不能從事任何工作，日
      常生活需人扶助者；殘廢等級：二；給付標準：一ＯＯＯ日。」又依同表附註
      一：「精神、神經障害等級之審定基本原則：綜合其病灶症狀，對於永久喪失
      勞動能力與影響日常生活或社會生活活動狀態及需他人扶助之情況，依左列各
      項狀況定其等級。於審定時，須有精神科、神經科、神經外科等專門醫師診斷
      證明資料為依據。（一）因重度精神、神經障害，為維持生命必要之日常生活
      活動，全須他人扶助者，適用第一級。（二）因高度精神、神經障害，為維持
      生命必要之日常生活活動之一部須他人扶助者，適用第二級。」據此，最高行
      政法院（八十九年七月一日改制前為行政法院）八十八年度判字第二○一七號
      判決進一步闡明「神經障害達於日常生活全須仰賴他人，始足以維生之程度者
      ，應屬第一等級殘廢」。是以，為維持生命必要之日常生活活動，「全」須或
      僅「一部」須他人扶助者，為第一級及第二級殘廢之最大區別。
    2.被告就被保險人日常生活需他人扶助程度之認定有誤：
      (1)本件原告之母許阿玉為農保被保險人，因鬱血性心衰竭、敗血症、糖尿病、
        痛風、雙下肢退化性關節炎及椎問盤突出併下肢無力等症，經衛生署澎湖醫
        院住院治療後，出具診斷書載明其殘廢部位與程度為：「意識不清或遲鈍，
        需人餵食，經常需借助氧器具，大小便及沐浴更衣完全無法自理，整日臥床
        ，需他人操控輪椅代步。」被告以衛生署澎湖醫院出具之殘廢診斷書所載左
        、右上肢肌力四分，左、右下肢肌力三分，經審閱相關資料，認定許阿玉雖
        日常生活需人扶助，但尚不需醫療護理與周密照護。
      (2)惟查依同診斯書載明許阿玉不能自行照顧自己，而全須仰賴他人扶助無疑。
        事實上，被保險人許阿玉肢體癱瘓，終日躺臥床上，日常生活完全無法自理
        ，其煩人扶助之範圍，包括飲食均需由家人飯食，穿脫衣服、盥洗入浴、大
        小便均需由家人處理，呼吸需借助氧器具，亦即其須整日專人周密照護。綜
        此情狀，其已達日常生活全須仰賴他人，始足以維生之程度，須專人周密照
        護，揆諸首揭殘廢給付標準表附註一之說明及最高行政法院之判決，應可認
        定為第一等級殘廢。
      (3)退步言，即使如被告所謂綜合病灶症狀應包括以被保險人之意識、言語、攝
        食、呼吸及肌力等狀態綜合審定，則許阿玉全身水腫，意識不清或遲鈍、言
        語不清、需人餵食、呼吸需助氧器具，四肢即使剩餘部分肌力，然其上肢不
        足以自行取物，下肢無法自行活動，亦即其係完全不能稍離他人之照護，顯
        非僅須借助他人協同自己之活動而可維生，而屬為維持生命必要之日常生活
        活動，全須他人扶助，應適用第一級。
      (4)被告又謂許阿玉意識尚未達到無意識狀態，而攝食狀態為需人餵食未達鼻胃
        管餵食，左上肢及右上肢肌力尚有四分，左下肢及右下肢肌力亦尚有三分，
        呼吸經常需借助氧器具而非呼吸器輔助，又其八十九年四月初診至住院前僅
        門診三次，故認定許阿玉殘廢程度「高度精神神經障害，為維持生命必要之
        日常生活活動之一部需他人扶助」之第二等級。然而被告所稱無意識狀態、
        鼻管餵食、呼吸需呼吸器輔助，固屬第一級殘廢，然不得謂症狀不完全相同
        者即非第一級殘廢。本件許阿玉既係維持生命必要之日常生活活動，全須他
        人扶助，即屬第一級殘廢。被告以第一級殘廢中症狀最嚴重之情形為唯一審
        查準則，採用最嚴格態度審查應核定之等級，與農民健康保險為社會保險，
        維護農民健康，增進農民福利，促進農村安定之立法目的顯有未合。
  (二)被告主張：
    本件原告主張略以：「據殘廢診斷書殘廢詳況欄載，病人已達因全身水腫，終日
    臥床，完全依賴他人照顧，應符合殘廢給付標準表附註欄上『為維持生命必要之
    日常生活活動，全需他人扶助』之規定，適用第一級：：雖只有三次門診紀錄，
    但依當時狀況，已達治療終止，再行治療已無任何療效，請准予第一等級之殘廢
    給付：：」等語。惟據行政院衛生署澎湖醫院九十年八月十日出具之殘廢診斷書
    載：「其殘廢部位為心臟及雙側下肢，其意識不清或遲鈍、需人餵食、經常需借
    助氧氣具、大小便及沐浴更衣完全無法自理，整日臥床，需他人操控輪椅代步，
    惟其左上肢及右上肢肌力尚有四分、左下肢及右下肢肌力亦尚有三分，八十九年
    四月十日初診、九十年七月廿三日至九十年八月十日住院，自八十九年四月十日
    至九十年七月廿三日共門診三次，目前尚住院中」。另依鈞院八十九年度訴字第
    六八七號判決略以：「殘廢診斷書所載之殘廢程度，原為出具醫師之個人判斷意
    見，被告就原告之殘廢程度，原即得於職權範圍內依法認定事實，不受其他主觀
    判斷意見之拘束，此由農民健康保險條例第二十一條、第三十八條及同條例施行
    細則第六十一條規定即明，被告依法認定事實，並無任何違法之處」。據此，其
    殘廢部位為心臟及雙側下肢，其意識狀態為不清或遲鈍尚未達到無意識狀態，而
    攝食狀態為需人餵食未達鼻胃管餵食，左上肢及右上肢肌力尚有四分、左下肢及
    右下肢肌力亦尚有三分（正常為五分〉，呼吸經常需借助氧氣具而非需呼吸器輔
    助，又其八十九年四月初診至住院前僅門診三次，顯其在醫療護理專業方面並未
    達經常需求之程度，且依精神神經障害等級之審定基本原則，均需綜合病灶症狀
    審定其等級，勞保局爰核定其殘廢程度尚未達「經常需醫療護理或專人周密照護
    者」或「重度精神、神經障害，為維持生命必要之日常生活活動，全需他人扶助
    」之第一等級，僅符合「終身不能從事任何工作，日常生活需人扶助者」或「高
    度精神、神經障害，為維持生命必要之日常生活活動之一部需他人扶助」之第二
    等級，發給一、ＯＯＯ日計三四Ｏ、ＯＯＯ元，另其領取殘廢給付後不能繼續從
    事農業生產工作，依規定自其診斷成殘日九十年八月十日起逕予退保。至其訴訟
    理由稱，殘廢給付標準表並未規定肌力、意識狀態、攝食狀態及呼吸狀態需達何
    種程度乙節，按農民健康保險殘廢給付標準表「精神神經障害」附註一規定，「
    精神、神經障害等級」之審定基本原則係綜合被保險人病灶症狀，對於永久喪失
    勞動能力與影響日常生活或社會生活活動狀態及需他人扶助之情況定其等級，其
    所謂綜合病灶症狀應包括以被保險人之意識、言語、攝食、呼吸及肌力等狀態綜
    合審定之，勞保局依殘廢診斷書所載之殘廢詳況定其殘廢等級，於法並無不合。
    綜上，勞保局原核定並無不妥，且其主張亦經監委員會審定駁回及行政院訴願駁
    回，足見被告之原處分合法且並無不當。
    理  由
一本件原分案號為九十一年度訴字第四六六○號，經行準備程序查明，原告僅對六八
  、ＯＯＯ元之殘廢給付部分起訴涉訟，未逾十萬元，屬簡易程序案件，應改分「簡
  」案號，適用簡易程序進行，合先說明。
二依據農民健康保險條例第三十九條規定：「被保險人領取殘廢給付，不能繼續從事
  工作者，其保險效力即行終止」。同條例施行細則第十八條規定：「本條例第三十
  九條所稱被保險人領取殘廢給付不能繼續從事工作者，指被保險人經醫療機構診斷
  為永久殘廢或永不能復原，致不能繼續從事工作者，其保險效力自醫療機構出具之
  殘廢診斷書所載殘廢日期之當日二十四時終止」。農民健康保險殘廢給付標準表第
  五項規定：「中樞神經系統機能遺存極度障害，終身不能從事任何工作，經常需醫
  療護理或專人周密照護者，適用殘廢等級第一等級」、同表第六項規定：「中樞神
  經系統機能之病變，引起截癱或偏癱，致終身不能從事任何工作，日常生活需人扶
  助者，適用殘廢等級第二等級」。同表「精神、神經障害」附註一規定：「精神、
  神經障害等級」之審定基本原則：綜合其病灶症狀，對於永久喪失勞動能力與影響
  日常生活或社會生活活動狀態及需他人扶助之情況依左列各項狀況定其等級」。
三本件原告因其母許阿玉為農民健康保險被保險人，請領殘廢給付，經被告委託勞保
  局綜合審定其殘廢程度，符合農民健康保險殘廢給付標準表第二等級，發給殘廢給
  付一、ＯＯＯ日計三四Ｏ、ＯＯＯ元，另其領取殘廢給付後不能繼續從事農業生產
  工作，依規定自其診斷成殘日九十年八月十日起逕予退保。原告不服，循序申請審
  議審定、提起訴願，遞遭決定駁回，復起訴主張其母許阿玉罹患疾病，日常生活全
  須仰賴他人扶助，應適用殘廢第一等級給付，被告僅核給殘廢第二等級，顯有違誤
  ，詳如其起訴狀事實欄所載理由等語。
四本件原告母親許阿玉（十七年四月十六日出生，七十七年十月二十五日加保）即農
  民健康保險被保險人，九十年八月十七日請領殘廢給付，所檢附行政院衛生署澎湖
  醫院九十年八月十日出具之殘廢診斷書載：「其殘廢部位為心臟及雙側下肢，其意
  識不清或遲鈍、需人餵食、經常需借助氧氣具、大小便及沐浴更衣完全無法自理，
  整日臥床，需他人操控輪椅代步，惟其左上肢及右上肢肌力尚有四分、左下肢及右
  下肢肌力亦尚有三分，八十九年四月十日初診、九十年七月廿三日至九十年八月十
  日住院，自八十九年四月十日至九十年七月廿三日共門診三次，目前尚住院中」此
  有該診斷書附原處分卷可稽，因其殘廢部位為心臟及雙側下肢，其意識狀態為不清
  或遲鈍尚未達到無意識狀態，而攝食狀態為需人餵食未達鼻胃管餵食，左上肢及右
  上肢肌力尚有四分、左下肢及右下肢肌力亦尚有三分（正常為五分），呼吸經常需
  借助氧氣具而非需呼吸器輔助，又其八十九年四月初診至住院前僅門診三次，顯示
  其在醫療護理專業方面並未達經常需求之程度，且依精神神經障害等級之審定基本
  原則，均需綜合病灶症狀審定其等級，勞保局認定其殘廢程度尚未達「經常需醫療
  護理或專人周密照護者」或「重度精神、神經障害，為維持生命必要之日常生活活
  動，全需他人扶助」之第一等級，僅符合「終身不能從事任何工作，日常生活需人
  扶助者」或「高度精神、神經障害，為維持生命必要之日常生活活動之一部需他人
  扶助」之第二等級，核定發給一、ＯＯＯ日計三四Ｏ、ＯＯＯ元，已匯入許阿玉在
  農會帳戶，另許阿玉領取殘廢給付後不能繼續從事農業生產工作，依規定自其診斷
  成殘日九十年八月十日起逕予退保，揆諸首揭規定，自無不合，至於原告訴稱，殘
  廢給付標準表並未規定肌力、意識狀態、攝食狀態及呼吸狀態需達何種程度乙節，
  按農民健康保險殘廢給付標準表「精神神經障害」附註一規定，「精神、神經障害
  等級」之審定基本原則係綜合被保險人病灶症狀，對於永久喪失勞動能力與影響日
  常生活或社會生活活動狀態及需他人扶助之情況定其等級，其所謂綜合病灶症狀應
  包括依被保險人之意識、言語、攝食、呼吸及肌力等各項狀態綜合審定之，被告委
  託之勞保局依殘廢診斷書所載之殘廢詳況定其殘廢等級，核無違誤，審議審定、訴
  願決定，遞予維持，俱無不合，原告訴請撤銷對其不利部分，並請求命被告補發給
  殘廢第一等級差額，均無理由，應予駁回。
五據上論結，本件原告之訴為無理由，依行政訴訟法第二百三十六條、第九十八條第
  三項前段，判決如主文。
中      華      民      國    九十二    年    十一    月     二十八     日
                     臺 北 高 等 行 政 法 院   第 一 庭
                                               法    官  黃本仁
右為正本係照原本作成。
本件以訴訟事件所涉及之法律見解具有原則性者為限，始得於本判決送達後二十日內
向本院提出上訴狀並表明上訴理由，如已於本判決宣示後送達前提起上訴者，應於判
決送達後二十日內補具上訴理由（均按他造人數附繕本），且經最高行政法院許可後
方得上訴。
中      華      民      國    九十二    年    十一    月     二十八     日
                                               書 記 官  姚國華


司法院資訊處製作；財團法人民間司法改革基金會備份。
